臺灣高雄地方法院刑事判決　　　　　　　95年度訴字第4017號
公　訴　人　臺灣高雄地方法院檢察署檢察官
被　　　告　方祈全
選任辯護人　康進益律師
　　　　　　謝嘉順律師
上列被告因違反台灣地區與大陸地區人民關係條例等案件，經檢
察官提起公訴（95年度偵字第24703 號），本院判決如下：
    主  文
方祈全共同連續意圖營利，違反不得使大陸地區人民非法進入台
灣地區之規定，處有期徒刑貳年。緩刑伍年；並向國庫支付新臺
幣壹拾伍萬元。
    事  實
一、方祈全與大陸地區女子楊建群（另案偵辦）均無結婚之真意
    ，且方祈全明知大陸地區女子楊建群欲以辦理假結婚而取得
    不實探親名義之方式，非法進入臺灣地區從事色情性交易，
    仍為圖獲取每月新臺幣（下同）20,000元人頭費之不法利益
    ，而與姓名年籍不詳之成年人蛇集團成員共同基於意圖營利
    使楊建群非法進入臺灣地區之概括犯意聯絡，以假結婚之方
    式，連續於下列時間使楊建群非法進入臺灣地區：
（一）於民國93年10月15日，先由該姓名年籍不詳之人蛇集團成
      員支付機票及食宿等費用，使方祈全得以前往大陸地區四
      川省成都市公證處與大陸地區女子楊建群辦理公證結婚登
      記手續，並於取得結婚公證書後，方祈全隨即持該結婚公
      證書返回臺灣地區向財團法人海峽交流基金會（下稱海基
      會）申請文書驗證，經海基會於93年10月27日核發證明後
      ，方祈全復於93年12月17日持上述證件及填具「大陸地區
      人民進入臺灣地區保證書」，由高雄市政府警察局前鎮○
      ○○○路派出所之該管公務員即警員，於上開保證書之簽
      註意見欄上簽註：經查保證人方祈全確實設籍並居住本轄
      ，有能力履行保證責任；經詢保證人方祈全稱：其與被保
      人楊建群係夫妻關係，願意完全負起保證人責任。方祈全
      再以團聚為名，於93年12月20日向內政部警政署入出境管
      理局（下稱境管局）申請准予楊建群來臺團聚，並填具「
      大陸地區人民入出臺灣地區申請書」，使境管局有審核權
      限之承辦公務員於前開申請書上登載方祈全與楊建群於93
      年10月15日結婚之不實事項，並發給中華民國臺灣地區旅
      行證1 本。而楊建群並於94年4 月12日向不知情之境管人
      員行使該旅行證，因而得以順利非法進入臺灣地區，嗣於
      同年12月20日始暫行出境返回大陸地區。其後方祈全明知
      其與楊建群並無實質之婚姻關係，竟與楊建群共同基於行
      使使公務員登載不實文書之犯意聯絡，於同日持前揭結婚
      公證書及驗證證明書向高雄市前鎮區戶政事務所辦理其與
      楊建群之結婚戶籍登記，使不知情之戶政事務所承辦人員
      將方祈全與楊建群於93年10月15日結婚之不實事項登載於
      職務上所掌之戶籍資料登記文件公文書上，足以生損害於
      戶政機關對戶籍管理之正確性。
（二）方祈全復承前開同一概括犯意，於95年2 月22日至高雄市
      政府警察局前鎮○○○○路派出所填具「大陸地區人民進
      入臺灣地區保證書」，由該派出所之該管公務員即警員，
      於上開保證書之簽註意見欄上簽註：經查保證人方祈全確
      實設籍並居住本轄，有能力履行保證責任；經詢保證人方
      祈全稱：其與被保人楊建群係夫妻關係，願意完全負起保
      證人責任。方祈全再以團聚為名，於95年2 月22日向境管
      局申請准予楊建群來臺團聚，並填具「大陸地區人民入出
      臺灣地區申請書」，致使境管局之公務員於實質審查後，
      再次疏未察覺有異，誤予核發大陸地區人民旅行證予楊建
      群，並使楊建群於95年4 月2 日得以再度由非法入境臺灣
      地區。
（三）楊建群來台後，即開始從事性交易工作，並自94年4 月份
      起至95年4 月份止，共計給付12萬元之酬勞予方祈全。嗣
      於95年8 月8 日下午4 時30分許，在高雄市三民區○○○
      路283 號7 樓「建華大飯店」2704室與男客張家誠從事性
      交易時，為警查獲，始悉上情。
二、案經高雄市政府警察局三民第一分局移送臺灣高雄地方法院
    檢察署檢察官偵查起訴。
    理  由
一、證人楊建群、張家誠於警詢、偵查中之證述及台灣地區旅行
    證、結婚登記申請書、中華人民共和國四川省成都市公證處
    公證書、結婚證書、戶籍謄本、財團法人海峽交流基金會證
    明書、大陸地區人民進入臺灣地區旅行證申請書、保證書、
    大陸地區人民來台面談紀錄、境管局面談紀錄、海基會文書
    驗證申請書、辦案進行表等證據，其性質雖均屬傳聞證據，
    但經本院於審理時詢以對證據能力之意見，並予以提示，告
    以要旨，檢察官、辯護人及被告均未於言詞辯論終結前，對
    該證據內容異議，本院亦審核該證據作成時並無不當之情事
    ，爰依刑事訴訟法第159 條之5 第2 項規定，認上開證據應
    具有證據能力。
二、上揭犯罪事實，業據被告方祈全於本院審理時坦承不諱，核
    與證人楊建群、張家誠於警詢、偵查中證述之情節相符，並
    有台灣地區旅行證、結婚登記申請書、中華人民共和國四川
    省成都市公證處公證書、結婚證書、戶籍謄本、財團法人海
    峽交流基金會證明書各1 紙，大陸地區人民進入臺灣地區旅
    行證申請書、保證書各3 紙、大陸地區人民來台面談紀錄、
    境管局面談紀錄、海基會文書驗證申請書、辦案進行表各1
    份等附卷可稽，足認被告之自白核與事實相符，堪信為真實
    ，是本件事證明確，被告之犯行洵堪認定。
三、查被告行為後，如附表所示之相關法律均業經變更，並俱於
    95年7 月1 日施行，玆經整體比較結果，裁判時法並未較為
    有利，從而依刑法第2 條第1 項規定，自應適用各該行為時
    法，亦即修正前刑法。又台灣地區與大陸地區人民關係條例
    第79條第1 項處罰違反同條例第15條第1 款所規定之使大陸
    地區人民非法進入台灣地區罪，凡非經合法手續進入者，均
    包括之，自不以偷渡進入者為限，最高法院著有90年度台上
    字第3180號判決可資參照。本件被告使大陸地區人民以假結
    婚之脫法方式進入台灣地區，入境方式及手續形式上雖均合
    法，惟實質上形同以非法手段使大陸地區人民進入台灣地區
    ，與前揭使大陸地區人民非法進入台灣地區規定相符，即該
    當本罪。故核被告方祈全所為，係犯修正前刑法第216 條、
    第214 條之行使使公務員登載不實罪及違反台灣地區與大陸
    地區人民關係條例第15條第1 款規定，而犯有同法第79條第
    2 項之意圖營利使大陸地區人民非法進入台灣地區罪。起訴
    書原雖認被告犯行應依同條例第79條第1 項規定論處，然業
    經公訴人當庭變更起訴法條（本院95年12月18日準備程序筆
    錄），本院即毋庸變更法條。其使公務員為不實登載後，復
    持該登載不實之公文書行使，其使公務員登載不實之低度行
    為已為行使之高度行為所吸收，不另論罪。又本件被告與姓
    名年籍不詳之成年人蛇集團成員，就上開使大陸地區人民非
    法進入台灣地區罪部分，及被告與大陸女子楊建群，就行使
    使公務員登載不實罪間，有犯意聯絡及行為分擔，均應論以
    共同正犯（本件不論依修正前、後刑法第28條之規定，均屬
    共同正犯，自不生新舊法比較問題）。惟非法進入臺灣之大
    陸地區人民係犯罪構成要件要素，其入境台灣應不成立共犯
    （最高法院92年台上字第5755號判決意旨可供參照），故大
    陸女子楊建群與被告間，就使大陸地區人民非法進入台灣地
    區罪部分，並無成立共同正犯之餘地，附此敘明。被告先後
    2 次行使不實之戶籍資料及使大陸地區女子楊建群非法進入
    臺灣地區，均時間緊接，手法相同，觸犯構成要件相同之罪
    名，顯均係基於概括犯意反覆為之，應分別依修正前刑法第
    56條論以連續犯，並均依法加重其刑。本件被告所犯上開連
    續行使使公務員登載不實文書罪、連續意圖營利使大陸地區
    人民非法進入臺灣罪間，有方法目的之牽連關係，應依修正
    前刑法第55條規定，從一重之連續意圖營利使大陸地區人民
    非法進入臺灣罪處斷。又臺灣地區與大陸地區人民關係條例
    第79條第2 項之處罰，其立法目的係因人蛇集團意圖營利，
    經常性引介大陸偷渡客進入臺灣地區，日趨猖狂，除因此獲
    得鉅額利益外，對社會秩序及國家安全之潛在危害，亦甚為
    嚴重，為根本上阻絕此種對國家安全有高危險行為之經濟上
    誘因，自有必要特別以嚴厲之刑罰手段嚇阻之，惟提供作為
    人頭丈夫之臺灣虛偽配偶，其所謀單次之報酬利益及情節，
    客觀上均顯較人蛇集團份子輕微，如科以本條最輕之有期徒
    刑3 年，仍屬情輕法重，本院認被告係因當時經濟能力不佳
    ，一時貪圖小利方才犯罪，尚非無可憫之處，應依刑法第59
    條之規定，減輕其刑，並先加而後減之（刑法第59條雖於被
    告行為後亦有修正，惟該規定為法院就刑之裁量及酌減審認
    標準見解之明文化，非屬法律之變更，最高法院95年度第8
    次刑事庭會議決議可資參照）。爰審酌被告不知循正當方式
    賺取財物，竟為貪圖不法報酬而以假結婚之方式，使大陸女
    子入境台灣從事性交易，危害台灣地區社會安全，且破壞社
    會秩序、善良風俗，其行為實有可議之處，惟念及被告於犯
    罪後坦承犯行，態度良好，且其僅為人頭丈夫，較諸人蛇集
    團，其犯罪情節實較為輕微，及其犯罪手段、目的等一切情
    狀，量處如主文所示之刑。
四、又犯罪在新法施行前，而於新法施行後為緩刑之宣告，應適
    用新法第74條之規定（參照最高法院95年度第8 次刑事庭會
    議）。經查，被告方祈全未曾因故意犯罪受有期徒刑以上刑
    之宣告，有臺灣高等法院被告前案紀錄表1 份在卷可按，其
    因一時失慮，偶罹刑典，並已坦認犯行，深具悔意，目前在
    中鋼保全工作，有勞工保險被保險人投保資料表1 紙在卷可
    按，經此偵審程序及刑之宣告後，應知警惕，而無再犯之虞
    ，本院認前開所宣告之刑，以暫不執行為適當，併宣告緩刑
    5 年，以啟自新。又被告使大陸地區人民楊建群非法進入台
    灣地區從事性交易，共計獲得12萬之代價，且楊建群係於94
    年4 月12日入境，入境後即開始從事性交易，於95年8 月8
    日為警查獲等情，業據被告及大陸女子楊建群供承在卷，本
    院衡量被告之犯罪所得共計收受12萬元不法利益，爰依法核
    定命被告應向國庫支付15萬元。
五、本判決主文所定之負擔，亦即被告應向國庫支付新臺幣15萬
    元，依現行刑法第74條第4 項之規定，得為民事強制執行名
    義；又被告若未履行上開負擔情節重大者，檢察官得依刑事
    訴訟法第476 條及現行刑法第75條之1 第1 項第4 款之規定
    ，聲請撤銷對被告所為之緩刑宣告，併予敘明。
六、公訴意旨另認：被告方祈全先持前開結婚公證書向海基會申
    請文書驗證，並經海基會核發證明後，復分別於93年10月17
    日、95年2 月22日持上述證件及填具「大陸地區人民進入臺
    灣地區保證書」，致使高雄市政府警察局前鎮○○○○路派
    出所之該管公務員即警員，將楊建群為方祈全配偶之不實事
    項，登載於公文書即上開保證書之簽註意見欄上，足以生損
    害於高雄市政府警察局前鎮○○○○路派出所對於戶政資料
    管理之正確性；方祈全另以團聚為名，向境管局申請准予楊
    建群來臺團聚，並填具「大陸地區人民入出臺灣地區申請書
    」，使境管局承辦之公務員於職務上所掌管之前開申請書上
    登載方祈全與楊建群於93年10月15日結婚之不實事項，並發
    給中華民國臺灣地區旅行證1 本；楊建群並於94年4 月12日
    向不知情之境管人員行使該旅行證，因而得以順利非法進入
    臺灣地區，足以生損害於境管局對大陸人民入境臺灣地區管
    理之正確性，因認被告此部分犯行亦涉犯刑法第216 、第
    214 條之行使使公務員登載不實文書罪嫌云云。
七、按刑法第214 條所謂使公務員登載不實事項於公文書罪，須
    一經他人之聲明或申報，公務員即有登載之義務，並依其所
    為之聲明或申報而為登載，而屬不實事項者，始足構成，若
    其所為聲明或申報，公務員尚須為實質之審查，以判斷其真
    實與否，始得為1 定之記載者，即非本罪所稱之使公務員登
    載不實，最高法院73年度台上字第1710號判例足資參照。
八、經查：
（一）前述「大陸地區人民進入臺灣地區保證書」、「大陸地區
      人民進入臺灣地區旅行證申請書」等文件，核其性質，均
      屬以被告之名義所做成之私文書，並非公務員職務上所執
      掌之公文書；且觀諸卷附「大陸地區人民進入臺灣地區保
      證書」之「簽註意見欄」，其內容係記載：「經『查』保
      證人方祈全確實設籍並居住本轄，有能力履行保證責任；
      經『詢』保證人方祈全稱：其與被保人楊建群係夫妻關係
      ，願意完全『負起保證人責任』。」等語。此等文句核其
      性質，無非僅係被告方祈全告知警員其與楊建群間有夫妻
      關係、願負擔保證責任等私人意思表示之「轉述」紀錄，
      並非就某事項之聲明或申報予以登載，自不具公務員職務
      上作成公文書之性質，與刑法第214 條之構成要件不相合
      致。
（二）入境管理事涉國家安全，入出境管理機關對外國人或大陸
      地區人民所提之入境申請本有實質審查權，且依「大陸地
      區人民進入臺灣地區許可辦法」第15條、第16條所定，欲
      申請進入臺灣地區者須備齊1 定之證件，依同辦法第19條
      所定，有該條事由者，主管機關得不予許可，足見境管局
      對於大陸地區人民申請入境時，並非僅為形式之調查，一
      經申請人提出申請文件即予准許並有為之登載於公文書之
      義務，而確有實質審查之權限甚明。
（三）由是觀之，本件被告方祈全向境管局申請楊建群入境既非
      一經申請即能獲得許可，縱其所檢附文件載有虛偽不實之
      事項，主管機關仍應本其職權而為實質之審查，揆諸前揭
      判例意旨，被告此部分所為尚與刑法第214 條之構成要件
      有間。
九、綜上所述，公訴意旨認被告此部分亦涉犯刑法第216 條、第
    214 條之行使使公務員登載不實文書罪嫌云云容有誤會，揆
    諸首揭法條及判例意旨及說明，本應為無罪之諭知，惟公訴
    意旨既認此部分與前開使大陸地區人民非法進入台灣地區罪
    論罪科刑部分有牽連犯之裁判上一罪關係，爰不另為無罪之
    諭知，附此敘明。
據上論斷，應依刑事訴訟法第299 條第1 項前段，台灣地區與大
陸地區人民關係條例第15條第1 款、第79條第2 項，刑法第11條
、第2 條第1 項前段、第28條、第59條、第74條第1 項第1 款、
第2 項第4 款，修正前刑法第56條、第55條，罰金罰鍰提高標準
條例第1 條，判決如主文。
本案經檢察官劉慕珊到庭執行職務。
中    華    民    國    96    年     1    月    18    日
                    刑事第八庭  審判長法  官  李政庭  
                                      法  官  賴文姍
                                      法  官  王俊彥
如不服本判決，應於判決送達後10日內，向本院提出上訴狀。
以上正本證明與原本無異。
中    華    民    國    96    年    1     月    18    日
                                      書記官  鄭永媚
┌───────────────────────────────────────────────┐
│附表：                                                                                        │
├──────┬─────────────┬─────────────┬───────┬────┤
│相關變更條文│行為時法（下稱舊法）之內容│裁判時法（下稱新法）之內容│比  較  理  由│備    註│
├──────┼─────────────┼─────────────┼───────┼────┤
│ 【連續犯】 │第56條：連續數行為而犯同一│（刪除）                  │新法刪除連續犯│被告先後│
│            │之罪名者，以一罪論。但得加│                          │之規定。      │多次之犯│
│            │重其刑至2 分之1 。        │                          │              │行，依新│
│            │                          │                          │              │法須分論│
│            │                          │                          │              │併罰，依│
│            │                          │                          │              │舊法則僅│
│            │                          │                          │              │論一罪，│
│            │                          │                          │              │是舊法有│
│            │                          │                          │              │利。    │
├──────┼─────────────┼─────────────┼───────┼────┤
│ 【牽連犯】 │第55條後段：犯一罪而其方法│（刪除）                  │新法刪除牽連犯│被告先後│
│            │或結果之行為犯他罪者，從一│                          │之規定。      │之犯行，│
│            │重處斷。                  │                          │              │依新法須│
│            │                          │                          │              │分論併罰│
│            │                          │                          │              │，依舊法│
│            │                          │                          │              │則僅論一│
│            │                          │                          │              │罪，是舊│
│            │                          │                          │              │法有利。│
│            │                          │                          │              │        │
├──────┼─────────────┼─────────────┼───────┼────┤
│【罰金刑貨幣│依法律應處罰金、罰鍰者，就│中華民國94年1 月7 日法修正│刑法之貨幣單位│經依現行│
│單位之變更】│其原定數額得提高為2 倍至10│施行後，刑法分則編所定罰金│由「元（指銀元│法規所定│
│罰金罰鍰提高│倍（刑法乃係定明10倍）。第│之貨幣單位為新臺幣。94年1 │）」變更為「新│貨幣單位│
│標準條例第1 │1 條所定得提高倍數之規定，│月7 日刑法修正時，刑法分則│臺幣」，且刑法│折算新臺│
│條前段、第5 │於本條例修正後制定之法律，│編未修正之條文定有罰金者，│分則之罰金數額│幣條例第│
│條→刑法施行│不適用之；本條例修正前公布│自94年1 月7 日刑法修正施行│，亦視該分則先│2 條之規│
│法第1 之1 條│之法律，於本條例修正後修正│後，就其所定數額提高為30倍│前曾修正與否，│定折算後│
│第1 項、第2 │其罰金罰鍰數額或法律經全部│。但72年6 月26日至94年1 月│而分別提高3 或│等值，是│
│項          │修正而其罰金罰鍰數額未予變│7 日新增或修正之條文，就其│30倍。        │以新法並│
│            │更者，亦同。              │所定數額提高為3 倍。      │              │未較有利│
├──────┼─────────────┼─────────────┼───────┼────┤
│刑法第33條第│罰金：（銀元）1 元以上。  │罰金：新臺幣1000元以上，以│罰金刑之下限，│舊法有利│
│5 款：罰金刑│                          │百元計算之。              │由銀元10元（依│，但不能│
│下限變更    │                          │                          │前述，也提高10│割裂適用│
│            │                          │                          │倍）即新臺幣30│        │
│            │                          │                          │元，提高為新臺│        │
│            │                          │                          │幣1000元      │        │
├──────┼─────────────┴─────────────┴───────┴────┤
│整體比較結果│舊法罰金刑之下限較低，且連續犯及牽連犯均僅論以一罪，均較為有利。                │
└──────┴────────────────────────────────────────┘
附錄本案論罪法條：
台灣地區與大陸地區人民關係條例第15條第1款、第79條第2項 
臺灣地區與大陸地區人民關係條例第15條
（禁止行為）
下列行為不得為之：
一  使大陸地區人民非法進入臺灣地區。
二  明知臺灣地區人民未經許可，而招攬使之進入大陸地區。
三  使大陸地區人民在臺灣地區從事未經許可或與許可目的不符
    之活動。
四  僱用或留用大陸地區人民在臺灣地區從事未經許可或與許可
    範圍不符之工作。
五  居間介紹他人為前款之行為。
臺灣地區與大陸地區人民關係條例第79條
（罰則）
違反第15條第1 款規定者，處1 年以上7 年以下有期徒刑，得併
科新臺幣一百萬元以下罰金。
意圖營利而犯前項之罪者，處3 年以上10年以下有期徒刑，得併
科新臺幣五百萬元以下罰金。
前二項之首謀者，處5 年以上有期徒刑，得併科新臺幣一千萬元
以下罰金。
前三項之未遂犯罰之。
中華民國船舶、航空器或其他運輸工具所有人、營運人或船長、
機長、其他運輸工具駕駛人違反第15條第1 款規定者，主管機關
得處該中華民國船舶、航空器或其他運輸工具一定期間之停航，
或廢止其有關證照，並得停止或廢止該船長、機長或駕駛人之職
業證照或資格。
中華民國船舶、航空器或其他運輸工具所有人，有第1 項至第4
項之行為或因其故意、重大過失致使第三人以其船舶、航空器或
其他運輸工具從事第1 項至第4 項之行為，且該行為係以運送大
陸地區人民非法進入臺灣地區為主要目的者，主管機關得沒入該
船舶、航空器或其他運輸工具。所有人明知該船舶、航空器或其
他運輸工具得沒入，為規避沒入之裁處而取得所有權者，亦同。
前項情形，如該船舶、航空器或其他運輸工具無相關主管機關得
予沒入時，得由查獲機關沒入之。